【裁判字號】    91,上易,436
【裁判日期】    920325
【裁判案由】    給付補償金
【裁判全文】
臺灣高等法院臺中分院民事判決  九十一年度上易字第四三六號
      上  訴  人
      即被上訴人    甲○○
      即被上訴人    乙○○
右當事人間給付補償金事件，上訴人對中華民國九十一年八月十四日臺灣臺中地方法
院九十一年度訴字第二○一三號第一審判決提起上訴，本院判決如左：
      主      文
上訴均駁回。
第二審訴訟費用由上訴人即被上訴人乙○○負擔百分之八十四，餘由上訴人即被上訴
人甲○○負擔。
      事實及理由
一、上訴人即被上訴人乙○○受合法通知，無正當理由，未於言詞辯論期日到場，核
    無民事訴訟法第三百八十六條各款所列情形，爰依上訴人即被上訴人甲○○之聲
    請，由其一造辯論而為判決。
二、上訴人即被上訴人甲○○起訴主張：甲○○與乙○○於民國八十八年八月八日訂
    定醫師合約書，約定在台中縣新社鄉○○村○○路十八之七號開設維仁診所，以
    甲○○為專任主治醫師經營院務，惟經中央健康保險局於九十年二月七日至同年
    三月七日派員訪查維仁診所申報之保險對象，並未於八十八至八十九年間實際在
    維仁診所看診之事實，係乙○○以上開保險對象曾至其所有經營之乙○○診所、
    及鴻維診所之就醫資料紀錄，以重複健保卡號之方式，不當向中央健保局虛報醫
    療費用，因該申報健保自始皆為乙○○所為，甲○○未曾參與亦無從介入，乙○
    ○依約有義務提供總表及明細表予甲○○，惟乙○○自始即據甲○○之印鑑為己
    有，未予返還，為此；兩造乃於九十年三月六日訂立協議書，約定若中央健康保
    險局因維仁診所開業期間發生之情事導致甲○○喪失健保簽約權，乙○○必須每
    月補償甲○○二十六萬元，直至甲○○恢復健保簽約為止；另兩造又於同日經台
    中縣新社鄉調解委員會調解成立，終止合約，並作成調解書，於九十年三月十五
    日經法院核定在案，依前開協議書約定，甲○○對乙○○有附停止條件之補償金
    請求權，嗣中央健康保險局對維仁診所處以停止特約三個月之處分，期間自九十
    年十二月一日起至九十一年二月二十八日止，並予罰鍰處分，是乙○○應於條件
    成就時按每月二十六萬元，共計七十八萬元之補償金給付予甲○○；再按前開調
    解筆錄第八條約定：「健保局日後向維仁診所所為之刪減款、追繳款等事宜，依
    據健保局所核定之金額悉數由聲請人（按指乙○○）負責繳納。」，兩造間之法
    律關係為免責的債務承擔，故中央健康保險局中區分局向維仁診所追扣醫療費用
    二十七萬三千四百八十八元，因乙○○相應不理，甲○○不得不於九十年十一月
    二十三日先予繳納，準此；甲○○自得向乙○○請求償還該費用；又乙○○前揭
    以自創卡號虛報醫療費用之行為，致維仁診所經中央健康保險局以九十年十一月
    七日健保中字第０九０００三二０四八號處分書，處以二倍罰鍰計二十萬三千四
    百五十四元之損害，乙○○此部分所為，顯係故意以背於善良風俗之方法，加損
    害於甲○○，依民法第一百八十四條第一項前段及同條項後段規定，乙○○自應
    負侵權行為損害賠償責任。爰起訴請求乙○○應給付一百二十五萬六千九百四十
    二元，及其中七十八萬元自九十一年三月一日起至清償日止、其中二十七萬三千
    四百八十八元自九十年十一月二十四日起至清償日止，其中二十萬三千四百五十
    四元自九十年十一月六日起至清償日止，均按年息百分之五計算之利息。原審判
    決乙○○應給付甲○○一百零五萬三千四百八十八元，及其中七十八萬元自九十
    一年四月二十三日起至清償日止，按年息百分之五計算之利息、及其中二十七萬
    三千四百八十八元自九十年十一月二十四起至清償日止，按年息百分之五計算之
    利息，並駁回甲○○其餘之請求（即上開虛報醫療費用行為之罰鍰二十萬三千四
    百五十四元部分），甲○○與乙○○對原判決於己不利部分均提起本件上訴。甲
    ○○於本院聲明，求為判決：一關於上訴部分：(一)原判決駁回乙○○應給付甲○
    ○二十萬三千四百五十四元，及自九十年十一月六日起至清償日止，按年息百分
    之五計算之利息部分廢棄。(二)右廢棄部分，乙○○應再給付甲○○二十萬三千四
    百五十四元，及自九十年十一月六日起至清償日止，按年息百分之五計算之利息
    。(三)第二項之請求，甲○○願供擔保，請准宣告假執行。二關於答辯部分：上訴
    駁回。並補充陳述稱：
    (一)乙○○並無其他證據足證其簽訂該協議書之際確有受脅迫之情，其空言之詞，
      於法無據；且證人張麗惠亦無參與協議書簽訂之過程，是該證人對乙○○之待
      證事實並無關聯，不得為證據。
    (二)又按行政罰鍰固為公法上所受之不利益，然此乃針對行政機關及受行政處分之
      相對人而言，倘若上述罰鍰係由第三人之不法行為所致，該罰鍰對繳納人而言
      ，性質上仍屬繳款人財產之減少，繳款人就第三人之不法行為所致生之財產上
      損害，依法仍應以侵權行為相繩。蓋侵權行為之成立，以侵害他人私法上權利
      或權利以外之利益為要件，本件乙○○以不當虛報醫療費用之行為而使甲○○
      遭中央健保局處以罰鍰處分，致其總體財產減少，甲○○自得依民法第一百八
      十四條第一項前段及同條項後段之規定，訴請乙○○負侵權行為之損害賠償責
      任；又受益非本於受損者之給付而生之不當得利，受損者對受益人享有非給付
      不當得利請求權，如基於法律規定而受益致侵害他人權益之不當得利，乙○○
      以維仁診所之名義，不當虛報醫療費用之行為而遭中央健保局處以罰鍰處分，
      致生甲○○之財產上損害，乙○○為實際不當虛報醫療費用之行為人，然其因
      非維仁診所之名義上負責人，依法非行政罰鍰處分之相對人，是乙○○不當虛
      報醫療費用行為致甲○○被處罰鍰，而侵害甲○○之財產權，甲○○除得依侵
      權行為法則請求損害賠償外，亦得請求依不當得利法律關係，請求返還不當得
      利。
三、上訴人即被上訴人乙○○則以：乙○○於八十八年間與甲○○多次商議後決定合
    作增設一家診所，故簽下合約書及本票各乙份，該本票係為合作期間保障甲○○
    之薪資，本秉持互信原則之經營理念，未料合作經營期間，甲○○非但公然掌摑
    診所之藥師，且對護士及病患予以精神脅迫，乃至威言恐嚇，此有藥師張麗惠可
    證，並於診所滋事致糾紛不斷，且逼迫乙○○與其於調解委員會協商後簽下切結
    書以取回該本票，乙○○為了妻小之安危而答應，該切結書係被甲○○脅迫所簽
    ，嗣後始發現該切結書內容竟係同意補償診所停業期間之損失，又維仁診所之負
    責人本為甲○○，乙○○僅出資投資，並按雙方合作之協議協助其會計與人事管
    理之業務，今因行政疏失而遭中央健康保險局罰款，其款項應由維仁診所之帳項
    支付，非僅由乙○○負責。再者，甲○○於八十九年十二月至東勢華南銀行謊稱
    存摺遺失，而私自竊刻診所印鑑之大小章將診所存摺予以變更，並佔為己有，霸
    佔公款，綜觀甲○○之行為，實有違經理人之誠信等語置辯。原審為上開判決，
    乙○○於本院聲明，求為判決：一關於上訴部分：(一)原判決於己不利部分廢棄。
    (二)右廢棄部分，甲○○於原審之訴駁回。二關於答辯部分：上訴駁回。
四、甲○○主張主張兩造於八十八年八月八日訂定醫師合約書，約定在台中縣新社鄉
    ○○村○○路十八之七號開設維仁診所，以其為專任主治醫師經營院務，惟經中
    央健康保險局查得於八十八至八十九年間被保險對象並未實際在維仁診所看診，
    而係乙○○以鴻維診所病患之就醫資料紀錄，以維仁診所名義，重複向中央健保
    局虛報醫療費用，兩造乃於九十年三月六日訂立協議書，約定補償金事宜，並於
    同日經台中縣新社鄉調解委員會調解成立，終止上開醫師合約，並作成調解書在
    案，嗣維仁診所經中央健康保險局處以自九十年十二月一日起至九十一年二月二
    十八日止停止特約處分、虛報醫療費用罰鍰二十萬三千四百五十四元、及追扣已
    付之醫療費用二十七萬三千四百八十八元等事實，業據甲○○提出協議書、台中
    縣新社鄉調解委員會調解書、中央健康保險局九十年九月二十八日健保醫字第○
    九○○○一五七六○號函、九十年十一月二十三日健保財字第○九○○○一九五
    一號函、九十年十一月七日健保中字第○九○○○三二○四八號罰鍰處分書、中
    央健康保險局中區分局九十年十一月十五日健保中費二字第○九○○○五二九八
    五號函、醫療給付追扣、補付核定通知明細表、醫療費用簽付單、醫療費用申請
    總表、未沖銷帳明細表、郵政劃撥單、罰鍰金額計算表，及匯款單據等件為證，
    復為乙○○於本院審理中所不爭執，堪信甲○○此部分之主張為真實。惟甲○○
    主張依兩造簽立之醫師合約書第十一條約定，係由乙○○負責健保之申報，上開
    停止特約期間之損失、中央健康保險局中區分局向維仁診追扣之醫療費用、及所
    處罰鍰之損害，均應由乙○○負責賠償一節，則為乙○○所否認，並以上詞即(一)
    該協議書係於調解委員會結束後被甲○○脅迫所簽；及(二)依兩造之醫師合約書第
    十一條約定甲○○亦介入健保申報，而乙○○僅出資投資，該罰鍰應由維仁診所
    之帳項支付，非僅由乙○○負責等語置辯。
五、關於甲○○請求乙○○給付補償金七十八萬元部分：
    依兩造於九十年三月六日簽訂之協議書內容載明：「若健保局因維仁診所開業期
    間發生的情事導致甲○○喪失健保簽約權，乙○○必須每月補償甲○○二十六萬
    元整，直至甲○○恢復健保簽約為止」等語，依此協議書約定意旨，兩造係以維
    仁診所開業期間所發生之情事，如遭中央健康保險局處分，有導致甲○○喪失健
    保簽約權者為停止條件，乙○○即應每月補償甲○○二十六萬元，而維仁診所確
    經中央健康保險局查得以自創卡號虛報醫療費用之情事，經中央健保局依全民健
    康保險特約醫事服務機構合約第二十八條第一項規定，予以停止特約三個月之處
    分，期間自九十年十二月一日起至九十一年二月二十八日止一節，有該局九十年
    九月二十八日健保醫字第○九○○○一五七六○號函在卷可稽，是該項協議已因
    此停止條件成就而發生效力，則甲○○依上開協議書契約法律關係，請求乙○○
    應給付七十八萬元（即3X260000＝780000），自屬有據，應予准許。又按給付無
    確定期限者，債務人於債權人得請求給付時，經其催告而未為給付，自受催告時
    起，負遲延責任；遲延之債務，以支付金錢為標的者，債權人得請求依法定利率
    計算之遲延利息。民法第二百二十九條第二項、第二百三十三條第一項前段分別
    定有明文。甲○○依上開協議書請求七十八萬元，屬金錢給付，雖附有條件，然
    並未約定給付期限，仍屬無確定期限之給付，依上開法條規定，應經催告而未為
    給付時，自受催告時起，負遲延責任，債權人始得請求法定利率計算之利息，而
    甲○○係於九十一年三月二十九日向原審聲請發支付命令，經原審於同年四月十
    一日發支付命令，該支付命令於同年四月二十二日送達乙○○，有卷附之民事支
    付命令聲請狀、支付命令及送達回證等件在卷足參，是甲○○係於九十一年四月
    二十二日為催告，其請求上開應准許之金額，應自該支付命令送達翌日即九十一
    年四月二十三日起至清償日止，按年息百分之五計算之利息。至乙○○於本院辯
    稱：該協議書係被甲○○脅迫所簽等語，並請求傳訊証人即維仁診所前藥師張麗
    惠為証，惟據証人張麗惠於本院準備程序証稱：其僅知道維仁診所負責人是甲○
    ○，出資人是乙○○，其餘的並不清楚，其並未參與兩造簽訂醫師合約之過程等
    語甚詳（見本院卷第六十七、六十八頁），按證人張麗惠既証稱其未參與兩造簽
    訂該協議書過程，且不清楚兩造間之糾紛，則乙○○上開所辯，並未能舉証明之
    ，即難採酌。
六、關於甲○○請求乙○○給付追扣醫療費用二十七萬三千四百八十八元部分：
    依兩造於九十年三月六日經台中縣新社鄉調解委員會調解成立之調解書第八條約
    定：「健保局日後向維仁診所所為之刪減款、追繳款等事宜，依據健保局所核定
    之金額悉數由聲請人（即乙○○）負責繳納。」等語，該調解書並於九十年三月
    十五日經原法院核定在案，依該條約定意旨，兩造係協議日後中央健康保險局如
    向維仁診所所為之刪減款、追繳款等處分，應由乙○○負責繳納，兩造於調解時
    因中央健保局是否追繳、及追繳數額多寡均未確定，該調解書固經法院核定在案
    ，惟該條約定之具體情況、及應負責之數額均不明確，尚不得據之為執行名義，
    惟仍具有私法契約之法律性質，兩造既約定一方免責之債務承擔，自生拘束之效
    力。嗣中央健康保險局中區分局於九十年十一月十五日以健保中費二字第○九○
    ○○五二九八五號函示，向維仁診所追扣醫療費用二十七萬三千四百八十八元，
    業經甲○○於九十年十一月二十三日繳納完畢，有該函及匯款單據在卷可稽，已
    符合兩造約定之事項，甲○○自得依上開調解內容，請求乙○○應如數給付該追
    繳款二十七萬三千四百八十八元，及自繳納翌日即九十年十一月二十四日起至清
    償日止，按年息百分之五計算之利息，即為有理由，應予准許。
七、關於甲○○請求乙○○給付虛報醫療費用罰鍰二十萬三千四百五十四元部分：
    查維仁診所係以乙○○所經營之乙○○診所、及鴻維診所之被保險人之就醫資料
    ，重複向中央健保局虛報醫費用，經中央健康保險局查獲，而依全民健康保險法
    第七十二條規定，於九十年九月二十八日以健保醫字第○九○○○一五七六○號
    函、及於同年十一月七日以健保中字第○九○○○三二○四八號函，處以二倍罰
    鍰二十萬三千四百五十四元一節，有上開函文在卷可稽。甲○○就此部分之請求
    ，於原審係依侵權行為請求損害賠償，於本院復依不當得利法律關係請求，核係
    法律見解之補充，與訴之追加無涉，核先說明。甲○○雖主張係乙○○以其診所
    就診病患資料，重複健保卡號之方式，以維仁診所之名義，不當向中央健康保險
    局虛報醫療費用，致其受有該罰鍰之損害，其自得依侵權行為損害賠償、及不當
    得利法律關係請求等語，惟依兩造簽訂之醫師合約書第十一條約定：「甲○○有
    權責介入每月健保之申報，陳醫師有義務提供總表及明細表給甲○○醫師。若健
    保局有糾舉或扣罰二倍醫療費用以上之處罰，則甲○○醫師有權收回健保申報權
    。」等語，足見；維仁診所向中央健保局申報醫療費用之行為人雖為乙○○，但
    甲○○為維仁診所名義上負責人，依上開約定，其係有權責可以介入每月健保之
    申報，乙○○並有義務提供申報總表及明細表予甲○○，上開違法向中央健康保
    險局虛報醫療費用，甲○○既有權責介入，即不能推諉其不知，而不負擔該違反
    公法上義務之處罰；且侵權行為賠償損害請求權，係以受有損害為成立要件，而
    不當得利係以無法律上之原因而受利益，致他人受有損害為要件，甲○○既共同
    以上開不實病患資料，以維仁診所之名義，違法向中央健康保險局虛報醫療費用
    ，其所受上開罰鍰之處分，係其違法行為應負之公法上之義務，難認其權利受有
    何損害；又依上開醫師合約，兩造並無約定甲○○可免責，及由乙○○承擔該項
    行政罰鍰債務之約定，而僅係約定如經健保局處罰時，甲○○有權收回健保申報
    權而已，是甲○○依侵權行為損害賠償、及不當得利法律關係請求乙○○應給付
    其已繳納該罰鍰二十萬三千四百五十四元，於法核屬無據，不能准許。
八、綜上所述，甲○○依契約法律關係請求乙○○應給付補償金七十八萬元，及自九
    十一年四月二十三起至清償日止，按年息百分之五計算之利息；及給付追扣醫療
    費用二十七萬三千四百八十八元，及自九十年十一月二十四起至清償日止，按年
    息百分之五計算之利息，均為有理由，應予准許，至給付虛報醫療費用罰鍰二十
    萬三千四百五十四元部分，則為無理由，應予駁回。原審就甲○○上開有理由部
    分，為甲○○勝訴之判決，並酌定相當擔保金額併予假執行之宣告，而就上開無
    理由部分，駁回其訴，核與法相符，兩造對其等敗訴部分，提起本件上訴，均為
    無理由，應予駁回。
九、本案事實已臻明確，兩造其餘攻擊防禦方法，不足以影響本判決結果，爰不一一
    論述，併此敘明。
據上論結：本件上訴均為無理由，依民事訴訟法第四百四十九條第一項、第七十九條
但書、第四百六十三條、第三百八十五條第一項前段判決如主文。
中      華      民      國    九十二    年      三      月    二十五    日
~B1民事第四庭審判長法  官  黃斐君
~B2                法  官  陳蘇宗
~B3                法  官  張浴美
右為正本係照原本作成。
不得上訴。
~B                書記官  謝雅惠
中      華      民      國    九十二    年      三      月    二十六    日
                                                                        Ｂ


司法院資訊處製作；財團法人民間司法改革基金會備份。
